ACORDAO-COMPLETO-2585841

ACÓRDÃO 3842/2023 ATA 14/2023 - PRIMEIRA CÂMARA

VISTO, relatado e discutido este processo, que cuida da revisão de ofício dos atos de concessão de aposentadoria emitidos pelo Ministério dos Transportes, Portos e Aviação Civil (extinto) em favor de José Vicente Fontes Junqueira e Júlio Haueisen,
ACORDAM os ministros do Tribunal de Contas da União, reunidos em sessão da 1ª Câmara, com fundamento nos arts. 71, inciso III, da Constituição Federal, 1º, inciso V, 39, inciso II, da Lei 8.443/1992, 260, §1º, e 262, §2º, do Regimento Interno, e ante as razões expostas pelo relator, em:
9.1. rever de ofício o registro tácito dos atos de concessão de aposentadoria a José Vicente Fontes Junqueira e Júlio Haueisen, apreciados mediante o Acórdão 601/2022-TCU-Segunda Câmara, passando a considerar ilegais os atos, com recusa do respectivo registro;
9.2. dispensar o ressarcimento das quantias indevidamente recebidas de boa-fé até a data da ciência do presente acórdão pelo Ministério dos Transportes, com base no Enunciado 106 da Súmula de Jurisprudência do TCU; 
9.3. determinar ao Ministério dos Transportes que:
9.3.1. exclua a rubrica "VPNI ART.62-A LEI 8112/90 - AP" dos proventos de José Vicente Fontes Junqueira e Júlio Haueisen, comunicando ao TCU as providências adotadas no prazo de 15 (quinze) dias, contados da ciência;
9.3.2. emita novos atos, livres das irregularidades apontadas, submetendo-os ao TCU, no prazo de 30 (trinta) dias;
9.3.3. comunique aos interessados o teor desta decisão, alertando-os de que o efeito suspensivo proveniente da interposição de eventual recurso não os eximirá da devolução dos valores percebidos indevidamente após a respectiva notificação, caso o apelo não seja provido; e
9.3.4. comunique imediatamente aos interessados o teor da presente deliberação, encaminhando a este Tribunal, no prazo de 30 (trinta) dias, comprovante da respectiva data de ciência.

APOSENTADORIA. PROCESSO GERADO AUTOMATICAMENTE COM ATOS PRIORIZADOS/SELECIONADOS PELA SEFIP

Primeira Câmara

Ministério da Gestão e da Inovação em Serviços Públicos; Ministério dos Transportes, Portos e Aviação Civil (extinto).

3. Interessados: Assessoria Especial de Controle Interno do Ministério da Economia (extinta); José Ribamar Soares (XXX.186.783-XX); Josias Paulo Batista (XXX.702.865-XX); José Tarciso de Albuquerque Carvalho (XXX.764.773-XX); José Vicente Fontes Junqueira (XXX.026.906-XX); Júlio Haueisen (XXX.429.256-XX).

13.1. Ministros presentes: Walton Alencar Rodrigues (Presidente), Benjamin Zymler e Jhonatan de Jesus (Relator).
13.2. Ministro-Substituto presente: Weder de Oliveira.

JHONATAN DE JESUS

Transcrevo a seguir, com ajustes de forma pertinentes, a instrução elaborada na então Secretaria de Fiscalização de Pessoal, atual Unidade de Auditoria Especializada em Pessoal, manifestação a que o representante do Ministério Público junto ao TCU anuiu (peças 112 e 114) :
"INTRODUÇÃO
1.	Trata-se de atos iniciais de aposentadoria de José Vicente Fontes Junqueira e de Julio Haueisen, ex-servidores do Ministério dos Transportes, Portos, Aviação Civil (extinta) . 
2. 	Os atos foram submetidos, para fim de registro, à apreciação do Tribunal de Contas da União (TCU) , de acordo com o art. 71, inciso III, da Constituição Federal. O cadastramento e a disponibilização ao TCU ocorreram por intermédio do Sistema de Apreciação e Registro de Atos de Admissão e Concessões, na forma dos arts. 2º, caput e incisos I a VI, e 4º, caput, da Instrução Normativa-TCU 78/2018. 
HISTÓRICO
3.	Os presentes atos foram considerados tacitamente registrados por meio do Acórdão 601/2022-TCU-Segunda Câmara, relatado pelo Ministro-Substituto Marcos Bemquerer Costa (peça 83) , que também autorizou à Sefip adotar as medidas pertinentes com vistas à revisão de ofício das aposentadorias dos Srs. José Vicente Fontes Junqueira e Julio Haveisen, levando em conta, para tanto, as ocorrências identificadas nestes autos.
4.	Cumprindo o Acórdão acima citado, a Sefip elaborou instrução (peça 88) sugerindo o sorteio de novo relator, cujo relator sorteado foi o Ministro Bruno Dantas (peça 90) .
5.	Ainda em cumprimento ao referido Acórdão, a Sefip encaminhou oitiva aos ex-servidores (peças 91 e 92) , que dela tomaram ciência (peças 93 e 94) e encaminharam suas respostas (peças 95 e 96) .
EXAME TÉCNICO
6.	Cabe informar que as aposentadorias em exame ingressaram no TCU em 14/1/2016. Diante disso, as concessões já se encontram tacitamente registradas desde 14/1/2021, consoante o entendimento firmado pelo Supremo Tribunal Federal, em repercussão geral, no recente julgamento do RE 636.553/RS.
7.	Vale registrar que, conforme decidido no Acórdão 122/2021-TCU-Plenário, relatado pelo Ministro Walton Alencar Rodrigues, os atos registrados tacitamente mas que contenham algum tipo de ilegalidade e cujos prazos para revisão de ofício encontram-se em curso, poderão ser submetidos aos procedimentos de revisão de ofício, com fulcro no art. 54 da Lei 9.784/1999, c/c o art. 260, § 2º, do Regimento Interno do TCU. No caso dos presentes atos, far-se-á essa revisão de ofício do registro tácito, pois os atos estão há menos de 10 anos no TCU.
Da aposentadoria de José Vicente Fontes Junqueira
8.	Conforme exame desta Unidade Técnica em instrução anterior (peça 80) , foi detectado no contracheque do inativo (peça 77) , rubrica judicial não transitada em julgado no valor de R$ 344,96, relativa à ação judicial 0018381-85.2014.4.01.3400, impetrada pela Associação dos Servidores Federais em Transportes (ASDNER) (peça 69, p. 87-97) . 
9. 	A rubrica judicial citada é referente à VPNI da GDAR, que já deveria ter sido absorvida, conforme entendimento desta Corte de Contas. Foi ressaltado naquela instrução que a rubrica judicial passou a ser paga somente após a concessão da aposentadoria, não constando no ato, e, por isso, podendo ser este apreciado pela legalidade em relação ao pagamento da referida rubrica, mas cabendo determinação à Unidade Jurisdicionada para que exclua a rubrica.
10.	No entanto, vale destacar que no recente Acórdão 1991/2022-TCU-Plenário, relatado pelo Ministro Benjamin Zymler, o TCU decidiu:
'9.1. sobrestar a apreciação do presente processo, até que sobrevenha decisão definitiva no âmbito do Mandado de Segurança Coletivo 0018381-85.2014.4.01.3400, determinando-se à Sefip que acompanhe o andamento do referido processo;
9.2. determinar à Sefip que sobreste a análise de todos os atos de aposentadoria emitidos em favor de ex-servidores do DNER versando sobre a absorção do pagamento da VPNI oriunda da GDAR instituída por força do disposto no art. 29 da Lei 11.094/2005 em face do art. 103 do Decreto-lei 200/1967 e que se encontram submetidos à apreciação deste Tribunal, assim como as pensões deles decorrentes, até que haja o desfecho definitivo do presente processo;
 (...) '
11.	Portanto, em relação à GDAR, cabe determinação ao Ministério dos Transportes, Portos e Aviação Civil (Extinta) para que acompanhe o desfecho definitivo do Mandado de Segurança Coletivo n. 0018381-85.2014.4.01.3400 e, em caso de sentença desfavorável aos servidores, determine à Unidade Jurisdicionada que exclua a rubrica.
12.	Ainda naquela instrução (peça 80) o ato ora em análise recebeu proposta de ilegalidade e negativa de registro em face do pagamento de parcela de quintos cumulativa com FGR, em contrariedade à Súmula 280 do TCU, a qual estabeleceu que: 
'é ilegal o ato de concessão que inclui no cálculo dos proventos a percepção cumulativa de quintos com a Gratificação de Atividade pelo Desempenho de Função - GADF decorrente de funções que não preveem opção pelo cargo efetivo, a exemplo da Função Gratificada - FG e da Gratificação de Representação de Gabinete - GRG.'
13.	Assim, ao se revisar o ato inicial de aposentadoria de José Vicente Fontes Junqueira, verificou-se a continuidade do pagamento irregular da parcela de quintos cumulativa com FGR, situação incompatível com a Súmula 280 do TCU, conforme descrito na instrução desta Unidade Técnica (peça 80, itens 29 a 37) que, por economia processual, não se repetirá aqui.
Da oitiva de José Vicente Fontes Junqueira 
14.	Em resposta à oitiva (peça 96) , o ex-servidor esclareceu, em resumo, que é indevida a determinação de revisão dos seus proventos pelas seguintes razões:
	a) violação ao princípio da segurança jurídica, pois seu ato de aposentadoria foi expedido há mais de 27 anos e recebido no TCU para registro há mais de 6 anos;
	b) há regularidade no recebimento da rubrica 'DECISÃO JUDICIAL N TRAN JUG AP', pois está amparado pelo Mandado de Segurança Coletivo n. 0018381-85.2014.4.01.3400, impetrado pela Associação dos Servidores Federais em Transportes - ASDNER, com o objetivo de impedir a absorção das parcelas de VPNI da remuneração dos substituídos;
	c) como fundamento subsidiário, em atenção ao princípio da eventualidade, na hipótese de não ser reconhecida a anulação do processo revisional por ofensa à segurança, o interessado pugna pela manutenção da rubrica FGR-FUNC.GRAT. L.8216/91 - AP, em detrimento da rubrica VPNI ART.62-A LEI 8112/90 - AP; e 
	d) por derradeiro, também em atenção ao princípio da eventualidade, caso nenhuma das razões apresentadas na presente manifestação sejam acatadas por essa Corte, o interessado pugna pelo reconhecimento da irrepetibilidade dos valores já recebidos de boa-fé desde a concessão de sua aposentadoria.
Análise da oitiva
15.	Sobre a alegada violação ao princípio da segurança jurídica, não assiste razão ao ex-servidor, pois cabe lembrar que os atos de aposentadoria, reforma e pensão são complexos e passam a estar plenamente formados, válidos e eficazes quando recebe o registro pela Corte de Contas, nos termos do inciso III do art. 71 da Constituição Federal.
16.	Nessa perspectiva, impõe-se reconhecer que referidos atos possuem natureza precária, razão pela qual, até que haja o efetivo julgamento e o consequente registro pela Corte de Contas, não há que se falar em direito adquirido, ato jurídico perfeito ou em proteção da confiança, tendo em vista a ausência de aperfeiçoamento e definitividade do ato.
17.	Ademais, a despeito de o ato se encontrar tacitamente registrado desde 14/1/2021, ainda está dentro do prazo de cinco anos para revisão a partir desse registro, consoante o entendimento firmado pelo Supremo Tribunal Federal, em repercussão geral, no recente julgamento do RE 636.553/RS.
18.	Quanto à rubrica 'DECISÃO JUDICIAL N TRAN JUG AP', relativa à GDAR, conforme já analisado no item 11 desta instrução, cabe determinação ao Ministério dos Transportes, Portos e Aviação Civil (Extinta) para que acompanhe o desfecho definitivo do Mandado de Segurança Coletivo n. 0018381-85.2014.4.01.3400 e, em caso de sentença desfavorável aos servidores, determine à Unidade Jurisdicionada que exclua a rubrica.
19.	Tendo em vista o não reconhecimento de violação ao princípio da segurança jurídica, pode ser acolhido o pedido do interessado em optar pela manutenção da rubrica FGR-FUNC.GRAT. L.8216/91 - AP, em detrimento da rubrica VPNI ART.62-A LEI 8112/90 - AP.
20.	Por fim, em atenção ao princípio da boa-fé e à Súmula 106 do TCU, também pode ser acolhido o pedido do inativo no sentido de não repor os valores recebidos indevidamente até então.
21.	Diante do exposto, cabe proposta de ilegalidade do ato de José Vicente Fontes Junqueira, mediante a revisão de ofício do Acórdão 601/2022-TCU-Segunda Câmara, em razão do pagamento irregular de parcela de quintos cumulativa com FGR, em contrariedade à Súmula 280 do TCU.
Da aposentadoria de Julio Haueisen
22.	Conforme exame desta Unidade Técnica em instrução anterior (peça 80) , foi detectado no contracheque do inativo (peça 78) , rubrica judicial não transitada em julgado no valor de R$ 746,00, relativa à ação judicial 0018381-85.2014.4.01.3400, impetrada pela Associação dos Servidores Federais em Transportes (ASDNER) (peça 69, p. 87-97) . 
23. 	A rubrica judicial citada é referente à VPNI da GDAR, que já deveria ter sido absorvida, conforme entendimento desta Corte de Contas. Foi ressaltado naquela instrução que a rubrica judicial passou a ser paga somente após a concessão da aposentadoria, não constando no ato, e, por isso, podendo ser este apreciado pela legalidade em relação ao pagamento da referida rubrica, mas cabendo determinação à Unidade Jurisdicionada para que exclua a rubrica.
24.	No entanto, vale destacar que no recente Acórdão 1991/2022-TCU-Plenário, relatado pelo Ministro Benjamin Zymler, o TCU decidiu:
'9.1. sobrestar a apreciação do presente processo, até que sobrevenha decisão definitiva no âmbito do Mandado de Segurança Coletivo 0018381-85.2014.4.01.3400, determinando-se à Sefip que acompanhe o andamento do referido processo;
9.2. determinar à Sefip que sobreste a análise de todos os atos de aposentadoria emitidos em favor de ex-servidores do DNER versando sobre a absorção do pagamento da VPNI oriunda da GDAR instituída por força do disposto no art. 29 da Lei 11.094/2005 em face do art. 103 do Decreto-lei 200/1967 e que se encontram submetidos à apreciação deste Tribunal, assim como as pensões deles decorrentes, até que haja o desfecho definitivo do presente processo;
	(...) '
25.	Portanto, em relação à GDAR, cabe determinação ao Ministério dos Transportes, Portos e Aviação Civil (Extinta) para que acompanhe o desfecho definitivo do Mandado de Segurança Coletivo n. 0018381-85.2014.4.01.3400 e, em caso de sentença desfavorável aos ex-servidores, exclua a rubrica.
26.	Ainda naquela instrução (peça 80) , o ato ora em análise recebeu proposta de ilegalidade e negativa de registro em face do pagamento indevido da VPNI de quintos cumulativa com a vantagem 'opção', situação vedada pelo art. 193, § 2º, da Lei 8.112/1990 e art. 7º, parágrafo único, da Lei 9.624/1998.	
27.	Assim, ao se revisar o ato inicial de aposentadoria de Julio Haueisen, verificou-se a continuidade do pagamento indevido da VPNI de quintos cumulativa com a vantagem 'opção', conforme descrito na instrução desta Unidade Técnica (peça 80, itens 44 a 54) que, por economia processual, não se repetirá aqui. 
Da oitiva de Julio Haueisen
28.	Em resposta à oitiva (peça 95) , o ex-servidor esclareceu, em resumo, que é indevida a determinação de revisão dos seus proventos pelas seguintes razões:
	a) violação ao princípio da segurança jurídica, pois seu ato de aposentadoria foi expedido há mais de 27 anos e recebido no TCU para registro há mais de 6 anos;
	b) há regularidade no recebimento da rubrica 'DECISÃO JUDICIAL N TRAN JUG AP', pois está amparado pelo Mandado de Segurança Coletivo n. 0018381-85.2014.4.01.3400, impetrado pela Associação dos Servidores Federais em Transportes - ASDNER, com o objetivo de impedir a absorção das parcelas de VPNI da remuneração dos substituídos;
	c) como fundamento subsidiário, em atenção ao princípio da eventualidade, na hipótese de não ser reconhecida a anulação do processo revisional por ofensa à segurança, o interessado pugna pela manutenção da vantagem 'opção', em detrimento da rubrica referente à VPNI de quintos; e 
	d) por derradeiro, também em atenção ao princípio da eventualidade, caso nenhuma das razões apresentadas na presente manifestação sejam acatadas por essa Corte, o interessado pugna pelo reconhecimento da irrepetibilidade dos valores já recebidos de boa-fé desde a concessão de sua aposentadoria.
Análise da oitiva
29.	Sobre a alegada violação ao princípio da segurança jurídica, não assiste razão ao ex-servidor, pois cabe lembrar que os atos de aposentadoria, reforma e pensão são complexos e passam a estar plenamente formados, válidos e eficazes quando recebe o registro pela Corte de Contas, nos termos do inciso III do art. 71 da Constituição Federal.
30.	Nessa perspectiva, impõe-se reconhecer que referidos atos possuem natureza precária, razão pela qual, até que haja o efetivo julgamento e o consequente registro pela Corte de Contas, não há que se falar em direito adquirido, ato jurídico perfeito ou em proteção da confiança, tendo em vista a ausência de aperfeiçoamento e definitividade do ato.
31.	Ademais, a despeito de o ato se encontrar tacitamente registrado desde 14/1/2021, ainda está dentro do prazo de cinco anos para revisão a partir desse registro, consoante o entendimento firmado pelo Supremo Tribunal Federal, em repercussão geral, no recente julgamento do RE 636.553/RS.
32.	Quanto à rubrica 'DECISÃO JUDICIAL N TRAN JUG AP', relativa à GDAR, conforme já analisado no item 11 desta instrução, cabe determinação ao Ministério dos Transportes, Portos e Aviação Civil (Extinta) para que acompanhe o desfecho definitivo do Mandado de Segurança Coletivo n. 0018381-85.2014.4.01.3400 e, em caso de sentença desfavorável aos ex-servidores, exclua a rubrica.
33.	Tendo em vista o não reconhecimento de violação ao princípio da segurança jurídica, pode ser acolhido o pedido do interessado em optar pela manutenção da vantagem 'opção', em detrimento da rubrica referente à VPNI de quintos, pois ele se aposentou em 1995, tinha 5 anos consecutivos de exercício de função em 18/1/1995 e tempo de serviço suficiente para a aposentação naquela data.
34.	Por fim, em atenção ao princípio da boa-fé e à Súmula 106 do TCU, também pode ser acolhido o pedido do inativo no sentido de não repor os valores recebidos indevidamente até então.
35.	Diante disso, cabe proposta de ilegalidade do ato de Julio Haueisen, mediante a revisão de ofício do Acórdão 601/2022-TCU-Segunda Câmara, em razão do pagamento irregular da VPNI de quintos cumulativa com a vantagem 'opção', situação vedada pelo art. 193, § 2º, da Lei 8.112/1990 e art. 7º, parágrafo único, da Lei 9.624/1998.
CONCLUSÃO 
36.	Em razão do exposto, e tendo em vista as análises realizadas nos atos iniciais de aposentadoria de José Vicente Fontes Junqueira e de Julio Haueisen, esta Unidade Técnica considera que os atos em tela devem ser considerados ilegais, mediante a revisão de ofício do Acórdão 601/2022-TCU-Segunda Câmara, em razão do pagamento indevido da parcela de quintos cumulativa com FGR ao primeiro, e da VPNI de quintos cumulativa com a vantagem 'opção' ao segundo.
PROPOSTA DE ENCAMINHAMENTO
37.	Ante o exposto, e com base nos arts. 71, inciso III, da Constituição Federal; 1º, inciso V, e 39, incisos I e II, da Lei 8.443/1992; 1º, inciso VIII, 260, §§ 1º, 2º e 4º, do Regimento Interno do Tribunal de Contas da União, propõe-se: 
a) rever de ofício o Acórdão 601/2022-TCU-Segunda Câmara, de modo a considerar ILEGAIS e recusar registro aos atos iniciais de concessão de aposentadoria de José Vicente Fontes Junqueira (CPF: XXX.026.906-XX) e de Julio Haueisen (CPF: XXX.429.256-XX) ; 
b) dispensar a devolução dos valores indevidamente recebidos até a data da ciência do acórdão que vier a ser proferido, com base no Enunciado 106 da Súmula da Jurisprudência do TCU; 
c) determinar ao Ministério dos Transportes, Portos, Aviação Civil (extinta) , com base nos arts. 45 da Lei 8.443/1992, e 4º, inciso I, da Resolução-TCU 315/2020, que: 
	c.1.) exclua a rubrica 'VPNI ART.62-A LEI 8112/90 - AP' dos proventos de José Vicente Fontes Junqueira e de Julio Haueisen, comunicando ao TCU, no prazo de quinze dias, as providências adotadas, nos termos dos arts. 262, caput, do Regimento Interno do TCU e 8º, caput, da Resolução-TCU 206/2007;
c.2.) cadastre novos atos, livres das irregularidades apontadas, submetendo-os ao TCU no prazo de trinta dias, nos termos dos arts. 262, § 2º, do Regimento Interno do TCU e 19, § 3º, da Instrução Normativa-TCU 78/2018; 
c.3.) informe aos inativos o teor do acórdão que vier a ser prolatado, encaminhando ao TCU, no prazo de trinta dias, comprovante da data de ciência pelos interessados, nos termos do art. 4º, § 3º, da Resolução-TCU 170/2004, alertando-os de que o efeito suspensivo proveniente de eventual interposição de recurso junto ao TCU não os exime da devolução dos valores indevidamente percebidos após a notificação, em caso de não provimento desse recurso;
c.4.) acompanhe o desfecho definitivo do Mandado de Segurança Coletivo n. 0018381-85.2014.4.01.3400 e, em caso de sentença desfavorável aos ex-servidores, exclua a rubrica referente à GDAR judicial."
É o relatório.

não há.

Procurador Júlio Marcelo de Oliveira.

ATOS DE APOSENTADORIA. INCLUSÃO NOS PROVENTOS DE PARCELA ALUSIVA À GRATIFICAÇÃO DE DESEMPENHO DE ATIVIDADE RODOVIÁRIA (GDAR), PAGA SOB A FORMA DE VANTAGEM PESSOAL NOMINALMENTE IDENTIFICADA (VPNI). EXISTÊNCIA DE DISCUSSÃO JUDICIAL ENVOLVENDO A OBRIGATORIEDADE, OU NÃO, DE ABSORÇÃO DA RUBRICA A PARTIR DE 2014. CONCESSÃO DE QUINTOS CUMULATIVAMENTE COM OPÇÃO/FGR. INGRESSO DOS ATOS IRREGULARES NO TRIBUNAL HÁ MAIS DE CINCO ANOS. REGISTRO TÁCITO. DETERMINAÇÃO PARA A SUPERVENIENTE REVISÃO DE OFÍCIO. OITIVA. IRREGULARIDADE DE DOIS ATOS. NEGATIVA DE REGISTRO. DETERMINAÇÕES.

APOSENTADORIA (APOS)

Unidade de Auditoria Especializada em Pessoal (AudPessoal).

Trata-se, originalmente, do exame dos atos de concessão de aposentadoria emitidos pelo Ministério dos Transportes, Portos e Aviação Civil (extinto) em favor de José Ribamar Soares, Josias Paulo Batista, José Tarciso de Albuquerque Carvalho, José Vicente Fontes Junqueira e Júlio Haueisen.
2.	Mediante o Acórdão 601/2022-TCU-Segunda Câmara, relator Ministro-Substituto Marcos Bemquerer, os atos de interesse de José Vicente Fontes Junqueira e Júlio Haueisen foram considerados tacitamente registrados. No entanto, ante possíveis irregularidades nos proventos, determinou-se à então Sefip que adotasse os procedimentos necessários a eventual revisão de ofício.
3.	É que, conforme os Acórdão 122/2021-TCU-Plenário, relator Ministro Walton Alencar Rodrigues, os atos registrados tacitamente que contenham ilegalidade e cujos prazos para revisão de ofício se encontrem em curso poderão sofrer revisão de ofício, com fundamento no art. 54 da Lei 9.784/1999 c/c o art. 260, § 2º, do Regimento Interno do TCU.
4.	Como razão para possível revisão de ofício dos atos destacados a constatação da ocorrência de três irregularidades, quais sejam: 
	a) não incorporação de vantagem pessoal denominada GDAR, rubrica judicial não transitada em julgado no valor de R$ 344,96, relativa à Ação Judicial 0018381-85.2014.4.01.3400, impetrada pela Associação dos Servidores Federais em Transportes (ASDNER) ;
	b) percepção cumulativa de quintos com a Gratificação de Atividade pelo Desempenho de Função - GADF decorrente de funções que não permitem opção pelo cargo efetivo, a exemplo da Função Gratificada - FG e da Gratificação de Representação de Gabinete - GRG; e
	c) pagamento indevido da VPNI de quintos cumulativamente com a vantagem "opção", situação vedada pelos arts. 193, §2º, da Lei 8.112/1990 e 7º, parágrafo único, da Lei 9.624/1998.
5.	Nesse sentido, a unidade técnica promoveu a oitiva dos interessados, os quais, resumidamente, responderam o seguinte, em petições similares (peças 95 e 96) :
a) eventual revisão de ofício viola o princípio da segurança jurídica, considerando que os respectivos atos de aposentadoria foram expedidos há mais de 27 anos e recebidos no TCU para registro há mais de 6 anos;
b) há regularidade no recebimento da rubrica "DECISÃO JUDICIAL N TRAN JUG AP", vez que amparado no Mandado de Segurança Coletivo 0018381-85.2014.4.01.3400, impetrado pela Associação dos Servidores Federais em Transportes - ASDNER, com o objetivo de impedir a absorção das parcelas de VPNI da remuneração dos substituídos;
c) como fundamento subsidiário, em atenção ao princípio da eventualidade, na hipótese de não ser reconhecida a anulação do processo revisional por ofensa à segurança jurídica, pugna-se pela manutenção da rubrica "FGR-FUNC.GRAT. L.8216/91 - AP", em detrimento da rubrica "VPNI ART.62-A LEI 8112/90 - AP"; e 
d) também em atenção ao princípio da eventualidade, caso as razões apresentadas nas manifestações não sejam acatadas por esta Corte, solicita-se o reconhecimento da irrepetibilidade dos valores recebidos de boa-fé desde a concessão de suas aposentadorias.
6.	A unidade técnica e o representante do parquet opinam pela ilegalidade dos atos, ante o pagamento irregular de parcela de quintos cumulativa com FGR (ambos os atos) , em contrariedade à Súmula 280 do TCU, e de VPNI de quintos cumulativa com a vantagem "opção" (ato de Júlio Haueisen) , razão para se propor a revisão de ofício dos atos registrados tacitamente.
7.	Manifesto concordância ao encaminhamento proposto, incorporando como minhas razões de decidir os fundamentos expendidos na instrução reproduzida no relatório precedente, sem prejuízo de algumas considerações adicionais.
8.	No que diz respeito ao pagamento de vantagem protegida atualmente por sentença judicial (Mandado de Segurança Coletivo 0018381-85.2014.4.01.3400) , não se discute o mérito, apenas se obedece aos seguintes comandos exarados no Acórdão 1991/2022-TCU-Plenário, rel. Ministro Benjamin Zymler:
"9.1. sobrestar a apreciação do presente processo [TC Processo 001.288/2022-9], até que sobrevenha decisão definitiva no âmbito do Mandado de Segurança Coletivo 0018381-85.2014.4.01.3400, determinando-se à Sefip que acompanhe o andamento do referido processo;
9.2. determinar à Sefip que sobreste a análise de todos os atos de aposentadoria emitidos em favor de ex-servidores do DNER versando sobre a absorção do pagamento da VPNI oriunda da GDAR instituída por força do disposto no art. 29 da Lei 11.094/2005 em face do art. 103 do Decreto-lei 200/1967 e que se encontram submetidos à apreciação deste Tribunal, assim como as pensões deles decorrentes, até que haja o desfecho definitivo do presente processo;
9.3. autorizar os ministros relatores de processos que tratem da temática referenciada no item acima a, excepcionalmente, em se verificando o término do prazo para a análise do respectivo processo, dar prosseguimento aos feitos que se encontrem sob sua relatoria, haja vista que, à luz do entendimento recentemente adotado nos autos do RE 636.553, o sobrestamento do processo de forma indefinida poderá ensejar o registro tácito dos atos de concessão encaminhados a este Tribunal, assim como a impossibilidade de se lhes promover a revisão de ofício;"
9.	Relativamente ao pagamento indevido da VPNI de quintos cumulativa com a vantagem "opção"/FGR, situação vedada pelos arts. 193, § 2º, da Lei 8.112/1990 e 7º, parágrafo único, da Lei 9.624/1998, em atenção ao pleito alternativo dos próprios interessados, cabe determinar ao órgão de origem que exclua a rubrica "VPNI ART.62-A LEI 8112/90 - AP" dos proventos de José Vicente Fontes Junqueira e de Júlio Haueisen.
10.	Somente para pontuar a irregularidade, destaca-se que esta Corte de Contas editou a Súmula TCU 280, em que estabeleceu ser ilegal o ato de concessão que inclui no cálculo dos proventos a percepção cumulativa de quintos/décimos com a GADF decorrente de funções que não preveem opção pelo cargo efetivo, a exemplo da FG e da GRG.	
11.	Quanto à segurança jurídica, ante o longo tempo decorrido desde a aposentadoria dos interessados, esclareço que os atos de pessoal têm natureza complexa e somente passam a estar plenamente formados (perfeitos) , válidos (aferição da legalidade com reflexo de definitividade perante a Administração) e eficazes (plenamente oponíveis a terceiros, deixando de apresentar executoriedade provisória) quando recebem o registro do TCU, que detém competência constitucional para apreciar, com fins de registro, a legalidade dos atos de admissão, assim como as concessões de aposentadoria, reforma ou pensão (STF - MS 24.997/DF, MS 24.958/DF e MS 25.015/DF) .
12.	Desse modo, a apreciação do ato de pessoal pelo Tribunal que resulta em negativa de registro por ilegalidade nele detectada não afronta a segurança jurídica (Acórdão 3143/2023-TCU-Primeira Câmara, relator Ministro Jorge Oliveira) .
13.	No que concerne ao recebimento das verbas impugnadas, cabe aplicar o enunciado da Súmula 106 do TCU, que prevê, na hipótese de julgamento pela ilegalidade das concessões de reforma, aposentadoria e pensão, a não consequência, por si só, da obrigatoriedade da reposição das importâncias recebidas de boa-fé, até a data do conhecimento da decisão pelo órgão competente (de origem) .
	Em face do exposto, VOTO para que o Tribunal adote a minuta de acórdão que submeto à apreciação deste Colegiado.
TCU, Sala das Sessões, em 16 de maio de 2023.
Ministro JHONATAN DE JESUS 
Relator